ACORDAO-COMPLETO-2340969

ACÓRDÃO 177/2019 ATA 1/2019 - PRIMEIRA CÂMARA

VISTOS, relatados e discutidos estes autos que tratam de atos de concessão de aposentadoria emitidos pelo Departamento de Polícia Rodoviária Federal;
ACORDAM os Ministros do Tribunal de Contas da União, reunidos em Sessão da 1ª Câmara, nos termos dos arts. 71, inciso III, da Constituição Federal, 1º, inciso V, e 39, inciso II, da Lei 8.443/1992 e 260, §§ 1º e 5º, do RITCU e ante as razões expostas pelo Relator, em:
9.1. considerar prejudicada, por perda de objeto, a análise de mérito dos atos emitidos em favor de Horácio Pereira da Silva Filho (CPF XXX.969.042-XX) e Moacir Bezerra Grilo (CPF XXX.653.014-XX) , em decorrência de seus falecimentos;
9.2. considerar ilegais e negar registro aos atos emitidos em favor dos ex-servidores Aírton Carneiro Marinho (CPF XXX.085.643-XX) , André Ferreira Pena (CPF XXX.580.526-XX) , Clóvis Inácio Dorneles (CPF XXX.201.370-XX) , Antônio José Cavalcanti de Andrade (CPF XXX.664.384-XX) , João Amaro Vieira (CPF XXX.918.009-XX) , João Batista Quetz (CPF XXX.115.896-XX) , José de Deus Barbosa Filho (CPF XXX.127.994-XX) , José Raulino dos Santos (CPF XXX.139.799-XX) , Odilon da Silva Carneiro (CPF XXX.655.666-XX) , Odilon de Freitas Brandão (CPF XXX.041.478-XX) , Orlando Dias Filho (CPF XXX.431.709-XX) , Waldemir Cei de Sousa (CPF XXX.297.792-XX) e Walter Capucho Fontes (CPF XXX.389.968-XX) ;
9.2.1. dispensar a devolução dos valores indevidamente recebidos até a data da ciência pelo Departamento de Polícia Rodoviária Federal, do presente acórdão, com base no Enunciado 106 da Súmula da Jurisprudência do TCU;
9.3. determinar ao Departamento de Polícia Rodoviária Federal, com base no art. 45 da Lei 8.443/1992, que:	
9.3.1. faça cessar os pagamentos decorrentes do ato impugnado, comunicando ao TCU, no prazo de 15 (quinze) dias, as providências adotadas, nos termos dos arts. 262, caput, do Regimento Interno do TCU, § 8º, caput, da Resolução-TCU 206/2007 e 19, caput, da Instrução Normativa-TCU 78/2018;
9.3.2. esclareça a Aírton Carneiro Marinho e a Clóvis Inácio Dorneles que, com a exclusão do tempo de aluno-aprendiz, só lhes é possível a aposentadoria proporcional no limite mínimo de 30/35 avos, de acordo com a Súmula 74 deste Tribunal;
9.3.3. convoque os ex-servidores André Ferreira Pena, Antônio José Cavalcanti de Andrade, Odilon da Silva Carneiro, João Batista Quetz, José Raulino dos Santos, Odilon de Freitas Brandão, Walter Capucho Fontes e Waldemir Cei de Sousa, para retornarem à atividade para completar o requisito temporal para suas aposentadorias, as quais, obrigatoriamente, deverão fundamentar-se nas regras vigentes no momento da nova concessão, ou optarem por permanecer aposentados, mas com a proporção mínima de 30/35 avos, de acordo com a Súmula 74 deste Tribunal;
9.3.4. oriente os interessados Orlando Dias Filho e José de Deus Barbosa Filho que poderão permanecer aposentados com a utilização do tempo ficto, mas pela regra geral prevista no artigo 40, inciso III, alínea "c", na redação original da Constituição Federal, com proventos proporcionais a 33/35 e 34/35 avos, respectivamente, ou retornar à atividade para completar o requisito temporal para suas aposentadorias, as quais, obrigatoriamente, deverão fundamentar-se nas regras vigentes no momento da nova concessão;
9.3.5. informe ao ex-servidor João Amaro Vieira que poderá permanecer aposentado com a utilização do tempo ficto, mas pela regra geral prevista no artigo 40, inciso III, alínea "a", na redação original da Constituição Federal, com proventos integrais.
9.3.6. emita novos atos, livres da irregularidades apontadas, caso os interessados optem por permanecer aposentados com proventos proporcionais, e os submeta ao TCU no prazo de trinta dias, nos termos dos arts. 262, § 2º, do Regimento Interno do TCU c/c o art. 19, § 3º, da Instrução Normativa TCU 78/2018;
9.3.7. comunique aos interessados cujos atos foram considerados ilegais, o teor desta decisão, alertando-os de que o efeito suspensivo proveniente da interposição de eventuais recursos não os eximem da devolução dos valores percebidos indevidamente após as respectivas notificações, caso os recursos não sejam providos;
9.3.8. no prazo de 30 (trinta) dias, contados da ciência desta decisão, envie a este Tribunal documentos comprobatórios de que os interessados estão cientes da presente deliberação;
9.4. determinar à Secretaria de Fiscalização de Pessoal que monitore o cumprimento das determinações especificadas no item 9.3 (e subitens) deste acórdão.

Atos de concessão de aposentadoria emitidos pelo Departamento de Polícia Rodoviária Federal. Apreciação para fins de registro.

Primeira Câmara

3. Interessados: Airton Carneiro Marinho (XXX.085.643-XX); Andre Ferreira Pena (XXX.580.526-XX); Antonio Jose Cavalcanti de Andrade (XXX.664.384-XX); Clovis Inacio Dorneles (XXX.201.370-XX); Horacio Pereira da Silva Filho (XXX.969.042-XX); Joao Amaro Vieira (XXX.918.009-XX); Joao Batista Quetz (XXX.115.896-XX); Jose Raulino dos Santos (XXX.139.799-XX); Jose de Deus Barbosa Filho (XXX.127.994-XX); Moacir Bezerra Grilo (XXX.653.014-XX); Odilon da Silva Carneiro (XXX.655.666-XX); Odilon de Freitas Brandao (XXX.041.478-XX); Orlando Dias Filho (XXX.431.709-XX); Waldemir Cei de Sousa (XXX.297.792-XX); Walter Capucho Fontes (XXX.389.968-XX).

13.1. Ministros presentes: Benjamin Zymler (na Presidência) e Raimundo Carreiro.
13.2. Ministro-Substituto convocado: Marcos Bemquerer Costa (Relator).

ACORDAO-COMPLETO-2371697

Acórdão 14131/2019 - Primeira Câmara

Antônio José Cavalcanti de Andrade

André Ferreira Pena

AIRTON CARNEIRO MARINHO

MARCOS BEMQUERER

Adoto como relatório, com os devidos ajustes de forma, a instrução de peça 92, elaborada no âmbito da Secretaria de Fiscalização de Pessoal, com a qual, se manifestou de acordo, o corpo gerencial daquela unidade técnica especializada (peça 93) , a seguir transcrita:
INTRODUÇÃO
1.	Trata-se de atos de concessão de aposentadoria a Aírton Carneiro Marinho (CPF XXX.085.643-XX) , Waldemir Cei de Sousa (CPF XXX.297.792-XX) , Horácio Pereira da Silva Filho (CPF XXX.969.042-XX) , José Raulino dos Santos (CPF XXX.139.799-XX) , Odilon de Freitas Brandão (CPF XXX.041.478-XX) , José de Deus Barbosa Filho (CPF XXX.127.994-XX) , Moacir Bezerra Grilo (CPF XXX.653.014-XX) , Antônio José Cavalcanti de Andrade (CPF XXX.664.384-XX) , Clóvis Inácio Dorneles (CPF XXX.201.370-XX) , André Ferreira Pena (CPF XXX.580.526-XX) , Cléber Guimaraes Bermudez (CPF XXX.819.650-XX) , Odilon da Silva Carneiro (CPF XXX.655.666-XX) , João Batista Quetz (CPF XXX.115.896-XX) , Bortolo Nei dos Santos (CPF XXX.106.369-XX) , João Amaro Vieira (CPF XXX.918.009-XX) , Orlando Dias Filho (CPF XXX.431.709-XX) e Walter Capucho Fontes (CPF XXX.389.968-XX) , ex-servidores do Departamento de Polícia Rodoviária Federal - DPRF. 
2.	Os atos foram submetidos à apreciação do Tribunal de Contas da União (TCU) para fim de registro, nos termos do art. 71, inciso III, da Constituição Federal. O cadastramento e a disponibilização ao TCU ocorreram por intermédio do Sistema de Apreciação e Registro de Atos de Admissão e Concessões (Sisac) , na forma dos arts. 2º, caput e inciso II, e 4º, caput, da Instrução Normativa-TCU 55/2007.
HISTÓRICO
3.	Por meio do Acórdão 4986/2008-TCU-Segunda Câmara, de relatoria do Ministro André Luís de Carvalho (peça 5, p. 28-29) , os atos de concessão de aposentadoria de Bortolo Nei dos Santos e Cléber Guimarães Bermudez foram considerados legais e os atos de concessão de aposentadoria de Aírton Carneiro Marinho, André Ferreira Pena, Antônio José Cavalcanti de Andrade, Clóvis Inácio Dorneles, Horácio Pereira da Silva Filho, João Amaro Vieira, João Batista Quetz, José Raulino dos Santos, José de Deus Barbosa Filho, Moacir Bezerra Grilo, Odilon da Silva Carneiro, Odilon de Freitas Brandão, Orlando Dias Filho, Waldemir Cei de Sousa e Walter Capucho Fontes foram considerados ilegais, em virtude do cômputo de tempo de aluno-aprendiz.
4.	Inconformados, os ex-servidores André Ferreira Pena, Antônio José Cavalcanti de Andrade, João Batista Quetz, Odilon de Freitas Brandão, Walter Capucho Fontes e o Departamento de Polícia Rodoviária Federal, em favor dos servidores José de Deus Barbosa Filho, João Amaro Vieira e Orlando Dias Filho, interpuseram pedido de reexame contra o referido acórdão.
5.	Após apreciação dos pedidos de reexame, o Tribunal prolatou o Acórdão 3942/2011-TCU-Segunda Câmara, de relatoria do Ministro José Jorge (peça 17, p. 57-58) , nos seguintes termos:
ACORDAM os Ministros do Tribunal de Contas da União, reunidos em Sessão da Segunda Câmara, diante das razões expostas pelo Relator, em:
a) levantar o sobrestamento dos autos;
b) declarar insubsistente o Acórdão n.° 4986/2008 2ª - Câmara, exceto em relação aos interessados Srs. Bortolo Neri dos Santos e Cléber Guimarães Bermudes, cujas aposentadorias foram consideradas legais;
c) encaminhar os autos à Secretaria de Fiscalização de Pessoal para reinstrução do feito, quando deverá ser oferecido aos interessados o direito ao prévio exercício do contraditório e da ampla defesa.
6.	Passo seguinte, esta Unidade Técnica diligenciou ao DPRF (peça 23) , solicitando o encaminhamento de oitiva aos interessados (peças 24-38) , com a finalidade de oferecer-lhes oportunidade para ampla defesa, diante da possibilidade deste Tribunal prolatar decisões que lhes fossem desfavoráveis, e para que se manifestassem sobre as inconsistências apontadas na análise de seus atos de aposentadoria, mencionadas no Relatório e Voto do Acórdão 4986/2008-TCU-Segunda Câmara, conforme determinação contida no Acórdão 3942/2011-TCU-Segunda Câmara.
7.	Os ex-servidores Orlando Dias Filho (peça 40) , João Amaro Vieira (peça 41) , José Raulino dos Santos (peça 42) , Clóvis Inácio Dorneles (peças 48 e 70) , Odilon da Silva Carneiro (peça 50) , Aírton Carneiro Marinho (peça 52) , João Batista Quetz (peças 54 e 59) , André Ferreira Pena (peças 56 e 60) , José de Deus Barbosa Filho (peça 62) , Antônio José Cavalcanti de Andrade (peça 74) , Waldemir Cei de Sousa (peça 76) , Odilon de Freitas Brandão e Walter Capucho Fontes (peça 87) encaminharam suas respostas às oitivas.
Das constatações
8.	Do exame da ficha financeira, extraída do Siape (peça 90) , constatou-se que não há mais efeitos financeiros decorrentes dos atos de concessão de aposentadoria a Horácio Pereira da Silva Filho e Moacir Bezerra Grilo, haja vista a ocorrência de seus falecimentos. Assim, e considerando ainda o disposto no art. 260, § 5º, do Regimento Interno do TCU e no art. 7º, inciso I, da Resolução-TCU 206/2007, temos por prejudicado, por perda de objeto, o exame do mérito da respectiva aposentadoria.
9.	Verificou-se o cômputo do tempo de serviço na condição de aluno-aprendiz ou tempo insalubre nas demais aposentadorias integrantes deste processo.
Do cômputo de tempo de aluno-aprendiz
10.	 A jurisprudência pacífica do TCU a respeito do tema foi consolidada no Enunciado 96 da Súmula da Jurisprudência da TCU.
11.	 Por meio do Acórdão 2024/2005-TCU-Plenário, de relatoria do Ministro Substituto Lincoln Magalhães da Rocha, foram detalhados parâmetros para verificação do atendimento àquele enunciado.
12.	 Contudo, já está assentado o entendimento do Supremo Tribunal Federal (STF) no sentido de que os parâmetros detalhados no Acórdão 2024/2005-TCU-Plenário tornaram mais restritivas as exigências do Enunciado 96. Portanto, em respeito à segurança jurídica, os parâmetros definidos naquele acórdão não são aplicáveis às aposentadorias concedidas anteriormente. 
13.	 É o que se constata em diversos mandados de segurança interpostos contra acórdãos do TCU. Podem ser mencionados os seguintes processos: MS 28.223-DF (2014) , MS 27.476-DF (2014) , MS 26.848-DF (2014) , MS 28.438-DF (2013) , MS 28.393-MG (2013) , MS 31.260-DF (2013) , MS 27.826-DF (2013) e MS 31.477-DF (2013) (decisões monocráticas) , MS - STF 32.245-DF (2013) , MS 28.105-DF (2011) (acórdãos) , MS 31.477-DF (2015) , MS 27.476-DF (2014) , MS 30.453-DF (2014) , MS 28.576-DF (2014) , MS 27.615-AL (2014) , MS 29.069-DF (2014) e MS 28.399-DF (2012) (acórdãos proferidos já em sede de agravo regimental) .
14.	 Assim, devem ser verificados os requisitos básicos do Enunciado 96 da Súmula da Jurisprudência do TCU, cujo teor transcreve-se a seguir:
Conta-se para todos os efeitos, como tempo de serviço público, o período de trabalho prestado, na qualidade de aluno-aprendiz, em Escola Pública Profissional, desde que comprovada a retribuição pecuniária à conta do Orçamento, admitindo-se, como tal, o recebimento de alimentação, fardamento, material escolar e parcela de renda auferida com a execução de encomendas para terceiros. (grifos nossos) 
15.	 Assim, o enunciado estabelece os seguintes requisitos básicos:
	a) retribuição, pecuniária ou não, à conta do orçamento da União;
	b) prestar trabalho na execução de encomendas de terceiros.
Da aposentadoria de Aírton Carneiro Marinho (CPF XXX.085.643-XX) 
16.	 Em resposta à oitiva, o interessado alegou, em síntese, que (peça 52) :
	a) qualquer ato que porventura venha reconhecer a suposta ilegalidade de sua aposentadoria, depois de passados 19 anos de referida situação, ocasionar-lhe-á um dano irreparável e irreversível, a partir do momento em que não lhe é mais oportunizada a possibilidade de retorno à atividade para cumprir qualquer período de tempo de serviço, o que lhe ocasionaria uma redução em seus proventos de aposentadoria, sem que tenha realizado qualquer ato que tenha dado ensejo a qualquer irregularidade; e
	b) o tempo de serviço obtido junto ao atual Instituto Federal de Educação, Ciência e Tecnologia do Ceará, entre os anos de 1962 e 1965 foi efetivamente averbado junto ao Departamento de Polícia Rodoviária Federal, sem que houvesse qualquer ressalva, não sendo justo que depois de tantos anos venha a ser rediscutida tal situação, em desrespeito à segurança jurídica dos atos da Administração.
17.	 Cabe esclarecer que as alegações expostas pelo interessado não merecem prosperar, pois quanto ao argumento de ter havido violação aos princípios da segurança jurídica, cabe lembrar que os atos de aposentadoria, reforma e pensão são complexos e passam a estar plenamente formados, válidos e eficazes quando recebe o registro pela Corte de Contas, nos termos do inciso III do art. 71 da Constituição Federal.
17.1.	A propósito do tema, a despeito dos citados julgados, colaciona-se entendimento esposado pela Corte Constitucional ao decidir no âmbito do RE-195.861/ES:
APOSENTADORIA - ATO ADMINISTRATIVO DO CONSELHO DA MAGISTRATURA - NATUREZA - COISA JULGADA ADMINISTRATIVA - INEXISTÊNCIA. O ato de aposentadoria exsurge complexo, somente se aperfeiçoando com o registro perante a Corte de Contas. Insubsistência da decisão judicial na qual assentada, como óbice ao exame da legalidade, a coisa julgada administrativa. (destacamos) 
17.2.	Nos casos em apreço, não houve os respectivos registros em razão da constatação de ilegalidade nos atos, o que afasta, por si só, a presunção de legitimidade dos atos administrativos que lhe concederam os benefícios, não havendo, assim, que se falar em violação da segurança jurídica.
17.3.	Sobre a questão, observa-se, ainda, que não se mostra factível o argumento de se convolar em legais atos eivados de vícios, dado o longo lapso temporal transcorrido entre sua edição e a consequente apreciação pelo TCU, porquanto estas situações geram tão-somente a necessidade de instauração do contraditório, consoante Acórdão 5962/2012-TCU-Segunda Câmara, verbis:
4. Nos termos da jurisprudência do STF, o transcurso de longo lapso temporal entre a edição do ato e sua apreciação por parte do TCU não converte a concessão ilegal em legal, gerando apenas a necessidade de instauração do contraditório e da ampla defesa para a validade do processo, na hipótese de o ato haver ingressado no Tribunal há mais de cinco anos (MS-25.116, MS-25.403, MS-25.343, MS-27.296, entre outros) 
18.	 A aposentadoria do interessado teve vigência a partir de 7/5/1996. Assim, deve-se verificar o atendimento aos requisitos básicos do Enunciado 96 da Súmula da Jurisprudência do TCU.
19.	 As certidões emitidas pelo Instituto Federal de Educação, Ciência e Tecnologia do Ceará, antiga Escola Técnica Federal do Ceará (peça 52, p. 15-17) não atendem aos requisitos da citada Súmula, pois apesar de informar que o ex-aluno percebia remuneração proveniente de parcela de renda auferida com a execução de encomendas para terceiros, não informa se houve retribuição pecuniária à conta do Orçamento.
20.	 Não tendo sido atendido esses requisitos do Enunciado 96, não há fundamento para o cômputo desse período de tempo.
21.	 De acordo com o mapa de tempo de serviço (peça 52, p. 20-21) , o inativo contava com 31 anos e 26 dias de tempo de serviço para a aposentadoria. Expurgando-se o tempo de aluno-aprendiz (3 anos e 5 dias) , resta-lhe o tempo de 28 anos e 14 dias, que é insuficiente para a aposentadoria integral de policial, prevista no art. 1º, II, "a", da LC 51/1985, o qual exige 30 anos de contribuição, desde que conte, pelo menos, 20 anos de exercício em cargo de natureza estritamente policial.
22.	 Atualmente, o interessado conta com 75 anos de idade, não lhe sendo mais possível retornar à atividade para integralizar a sua aposentadoria. Entretanto, como sua aposentadoria teve vigência em 7/5/1996, é possível a contagem do período de inatividade até 16/12/1998, data da publicação da EC 20/1998, mas somente para efeito de aposentadoria proporcional nos limites mínimos ¿ 30/35 (homem) e 25/30 (mulher) , nos termos da Súmula 74 deste Tribunal, a qual transcreve-se a seguir:	
Súmula Nº 074 de 25/07/2012 [Nova Redação]
Para efeito apenas de aposentadoria proporcional nos limites mínimos - 30/35 (homem) e 25/30 (mulher) - e não para o de acréscimo por tempo de serviço ou qualquer outra vantagem, admite-se a contagem do período de inatividade, daqueles que tenham adquirido o direito a esse benefício antes da promulgação da Emenda Constitucional 20/98, com o objetivo de suprir lacuna deixada pela exclusão de tempo de serviço não computável em face da lei e o de evitar a reversão à atividade de antigos servidores, cujas concessões foram tardiamente submetidas a exame e julgamento do Tribunal de Contas da União.
23.	 Assim, cabe proposta de ilegalidade, recusando-se o registro do ato.
Da aposentadoria de André Ferreira Pena (CPF XXX.580.526-XX) 
24.	 Em resposta à oitiva, o ex-servidor argumentou que (peça 56) :
	a) sua aposentadoria pode ser considerada legal, vez que o tempo de aluno-aprendiz foi devidamente certificado no momento de concessão, sendo, de toda forma, ainda que descabida naquele momento, convalidada pela ação do tempo e pelo instituto da decadência;
	b) a fruição do tempo convalida o ato nulo, apagando novos efeitos ou interpretações contrárias às que geraram efeitos por certo lapso de tempo, gerando estabilidade a determinada situação, que projeta a segurança jurídica das relações travadas com o poder público; e
	c) o limite temporal ao poder de autotutela da Administração encontra-se no art. 54, da Lei 9.784/1999, que decretou a decadência quinquenal para a anulação de atos administrativos pela Administração Pública.
25.	 A argumentação apresentada pelo interessado não merece acolhida.
26.	 Em relação à violação do princípio da segurança jurídica, veja-se explicações inseridas no item 17 desta instrução.
27.	 No que tange à decadência administrativa, cabe esclarecer que o direito de o TCU exercitar sua competência constitucional de apreciação de atos de concessão para fins de registro, mesmo decorrido elevado interregno temporal desde a edição do ato, é vibrante a jurisprudência do Supremo Tribunal Federal (STF) acerca da inocorrência da decadência administrativa, prevista no art. 54 da Lei 9.784/1999, em face da natureza complexa dos atos de concessão, antes do registro do ato pelo TCU. Nesse sentido, citam-se o MS 24.859/DF, MS 25.192/DF e MS 26.919/DF, todos do STF.
27.1. Em outras palavras, é dizer que a Corte Suprema fixou o entendimento de que, dada a natureza de ato complexo das concessões, o prazo decadencial previsto no art. 54 da Lei 9.784/1999 conta-se apenas a partir da publicação da decisão do TCU que procedeu ao registro do ato de aposentadoria.
27.2. No que concerne ao princípio da boa-fé, ele é levado em consideração à medida que o Tribunal não exige que os valores já pagos indevidamente sejam ressarcidos aos cofres públicos, pois é aplicado o teor do enunciado de jurisprudência 106 da Súmula do TCU.
28.	 A aposentadoria do interessado teve vigência a partir de 16/11/1995. Assim, deve-se verificar o atendimento aos requisitos básicos do Enunciado 96 da Súmula da Jurisprudência do TCU.
29.	 As declarações emitidas pela Universidade Federal de Viçosa (peça 4, p. 14-15) não atendem aos requisitos da citada Súmula.
30.	 Não tendo sido atendido esses requisitos do Enunciado 96, não há fundamento para o cômputo desse período de tempo.
31.	 De acordo com o mapa de tempo de serviço (peça 2, p. 6-7) , o inativo contava com 31 anos, 1 mês e 26 dias de tempo de serviço para a aposentadoria. Expurgando-se o tempo de aluno-aprendiz (1 ano, 11 meses e 4 dias) , resta-lhe o tempo de 29 anos, 2 meses e 20 dias, que é insuficiente para a aposentadoria integral de policial, prevista no art. 1º, II, "a", da LC 51/1985, o qual exige 30 anos de contribuição, desde que conte, pelo menos, 20 anos de exercício em cargo de natureza estritamente policial.
32.	 Considerando-se que o ex-servidor se encontra, atualmente, com 70 anos de idade, deverá retornar à atividade para completar o requisito temporal para sua aposentadoria, a qual, obrigatoriamente, deverá fundamentar-se nas regras vigentes no momento da nova concessão.
33.	 Entretanto, como sua aposentadoria teve vigência em 16/11/1995, é possível a contagem do período de inatividade até 16/12/1998, data da publicação da EC 20/1998, mas somente para efeito de aposentadoria proporcional nos limites mínimos ¿ 30/35 (homem) e 25/30 (mulher) , nos termos da Súmula 74 deste Tribunal.
34.	 Assim, cabe proposta de ilegalidade, recusando-se o registro do ato.
Da aposentadoria de Antônio José Cavalcanti de Andrade (CPF XXX.664.384-XX) 
35.	 Em resposta à oitiva, o ex-servidor alegou, em resumo, que (peça 74) :
	a) por meio de certidão de tempo de serviço adquiriu o tempo de três anos para o cômputo de aposentadoria, compreendido entre 1961 a 1964;
	b) como aluno aprendiz, recebeu do Governo Federal assistência escolar relativa a fardamento, alimentação, material escolar, alojamento, além de tratamento odontológico no período citado acima, como forma indireta de pagamento pelos serviços que desenvolveu na escola como aluno; e
c) a jurisprudência pátria revela que não precisa que o aluno-aprendiz tivesse recebido salário, pois os benefícios concedidos por meio de dotação orçamentária do governo federal, de forma indireta aos alunos de escola agrotécnica, servem para o cômputo de tempo de serviço.
36.	 A aposentadoria do interessado teve vigência a partir de 25/3/1996. Assim, deve-se verificar o atendimento aos requisitos básicos do Enunciado 96 da Súmula da Jurisprudência do TCU.
37.	 A certidão emitida pela Escola Agrotécnica Federal de Barreiros - PE (peça 74, p. 5) não atende aos requisitos da citada Súmula, pois a despeito de informar que houve retribuição pecuniária indireta à conta do Orçamento, não informou se houve parcela de renda auferida com a execução de encomendas para terceiros.
38. Não tendo sido atendido esses requisitos do Enunciado 96, não há fundamento para o cômputo desse período de tempo.
39.	 De acordo com o mapa de tempo de serviço (peça 2, p. 8-9) , o inativo contava com 30 anos, 3 meses e 22 dias de tempo de serviço para a aposentadoria. Expurgando-se o tempo de aluno-aprendiz (3 anos e 10 dias) , resta-lhe o tempo de 27 anos, 3 meses e 6 dias, que é insuficiente para a aposentadoria integral de policial, prevista no art. 1º, II, "a", da LC 51/1985, o qual exige 30 anos de contribuição, desde que conte, pelo menos, 20 anos de exercício em cargo de natureza estritamente policial.
40.	 Considerando-se que o ex-servidor se encontra, atualmente, com 70 anos de idade, deverá retornar à atividade para completar o requisito temporal para sua aposentadoria, a qual, obrigatoriamente, deverá fundamentar-se nas regras vigentes no momento da nova concessão.
41.	 Entretanto, como sua aposentadoria teve vigência em 25/3/1996, é possível a contagem do período de inatividade até 16/12/1998, data da publicação da EC 20/1998, mas somente para efeito de aposentadoria proporcional nos limites mínimos ¿ 30/35 (homem) e 25/30 (mulher) , nos termos da Súmula 74 deste Tribunal.
42.	 Assim, cabe proposta de ilegalidade e negativa de registro do ato.
Da aposentadoria de Clóvis Inácio Dorneles (CPF XXX.201.370-XX) 
43.	 Em resposta à oitiva, o ex-servidor argumentou, em resumo, que (peça 48) :
	a) antes de qualquer argumentação acerca da suposta irregularidade na concessão de sua aposentadoria, esse Tribunal há de considerar o fato de que se encontra aposentado há quase 20 anos;
	b) já ocorreu a decadência da Lei 9.784/1999 pelo decurso de mais de cinco anos entre a data da edição da referida legislação e a data de manifestação do Tribunal de Contas da União; e
	c) não é razoável que o benefício de sua aposentadoria seja revogado quatorze anos após a sua concessão, pois, do contrário, teríamos uma completa afronta à segurança jurídica.
44. A argumentação apresentada pelo interessado não merece prosperar, conforme já exposto nos itens 17 e 27 desta instrução, em relação à ofensa ao princípio da segurança jurídica e à ocorrência da decadência administrativa.
45.	 A aposentadoria do interessado teve vigência a partir de 17/4/1996. Assim, deve-se verificar o atendimento aos requisitos básicos do Enunciado 96 da Súmula da Jurisprudência do TCU.
46.	 A certidão emitida pela Escola Estadual de 2º Grau Parobé (peça 2, p. 53-54) não atende aos requisitos da citada Súmula, pois não informa se o ex-aluno percebia remuneração proveniente de parcela de renda auferida com a execução de encomendas para terceiros, nem se houve retribuição pecuniária à conta do Orçamento.
47.	 Não tendo sido atendido esses requisitos do Enunciado 96, não há fundamento para o cômputo desse período de tempo.
48.	 De acordo com o mapa de tempo de serviço (peça 2, p. 14-15) , o inativo contava com 33 anos, 4 meses e 18 dias de tempo de serviço para a aposentadoria. Expurgando-se o tempo de aluno-aprendiz (3 anos, 10 meses e 4 dias) , resta-lhe o tempo de 29 anos, 6 meses e 18 dias, que é insuficiente para a aposentadoria integral de policial, prevista no art. 1º, II, "a", da LC 51/1985, o qual exige 30 anos de contribuição, desde que conte, pelo menos, 20 anos de exercício em cargo de natureza estritamente policial.
49.	 Atualmente, o interessado conta com 74 anos e 6 meses de idade, não lhe sendo mais viável retornar à atividade para integralizar a sua aposentadoria. Entretanto, como sua aposentadoria teve vigência em 17/4/1996, é possível a contagem do período de inatividade até 16/12/1998, data da publicação da EC 20/1998, mas somente para efeito de aposentadoria proporcional nos limites mínimos ¿ 30/35 (homem) e 25/30 (mulher) , nos termos da Súmula 74 deste Tribunal. Assim, cabe proposta de ilegalidade e negativa de registro do ato.
Das aposentadorias de Orlando Dias Filho (CPF XXX.431.709-XX) , João Amaro Vieira (CPF XXX.918.009-XX) e José Raulino dos Santos (CPF XXX.139.799-XX) 
50.	 Tendo em vista que os interessados se utilizaram de argumentos semelhantes, em primazia aos princípios da celeridade e da economia processual, far-se-á a análise em conjunto.
51.	 Em resposta às oitivas, os ex-servidores, resumidamente, alegaram que (peças 40, 41 42) :
	a) em outubro de 2013 a entidade sindical dos servidores ingressou na 2ª Vara Federal de Florianópolis, com ação ordinária (Processo n. 5018684-13.2013.404.7200) de conhecimento, em nome dos substituídos, pedindo, em sede de liminar, a manutenção do pagamento dos proventos de aposentadoria dos servidores que tiveram desconsideradas as averbações de tempos de serviço;
	b) após todo o tramite processual, foram acolhidos, em parte, os pedidos da entidade sindical, mantendo os efeitos da tutela antecipada, bem como os servidores tiveram acrescido como tempo de serviço o período em que estiveram aposentados até 15/12/1998; e
	c) por força de ordem judicial, o referido processo deve ser suspenso até o trânsito em julgado da ação ordinária, mantendo o pagamento dos rendimentos dos servidores sem o retorno e desempenho das atividades do cargo.
52.	 Ressalta-se que, no bojo da decisão liminar da referida ação, há a informação de que os ex-servidores averbaram tempo de serviço desenvolvido em atividade especial anteriormente à instituição do regime estatutário, com acréscimo de 40%, com fundamento no mandado de segurança 2001.34.00.010352-8, que tramitou perante a 22ª Vara Federal do Distrito Federal.
Da contagem de tempo ficto para fins de aposentadoria especial
53. De acordo com a LC 51/1985, o policial se aposenta voluntariamente, com proventos integrais, aos 30 anos de serviço, desde que 20 anos sejam de exercício em cargo de natureza estritamente policial. Há, portanto, uma regra especial que rege a aposentadoria dessa categoria, que exige o cumprimento de tempo de serviço menor em relação a outras atividades. 
54. A contagem ponderada, mediante a aplicação do fator conversão de 1.4 (homem) , objetiva transformar 25 anos de serviços prestados em condição especial em 35 anos de serviços prestados em condição comum, conforme art. 70 do Decreto 3.048/1999, na redação dada pelo Decreto 4.827/2003, in verbis: 
Art. 70. A conversão de tempo de atividade sob condições especiais em tempo de atividade comum dar-se-á de acordo com a seguinte tabela:
	TEMPO A CONVERTER
	MULTIPLICADORES

		MULHER (PARA 30) 
	HOMEM (PARA 35) 

	DE 15 ANOS
	2,00
	2,33

	DE 20 ANOS
	1,50
	1,75

	DE 25 ANOS
	1,20
	1,40

55. Assim, aplicar o fator de conversão de 1.4 para a concessão de aposentadoria especial, com base na LC 51/1985, significa permitir ao interessado aposentar-se com tempo de serviço real inferior aos 30 anos requeridos pela Lei Complementar. 
56.	 Frise-se que a situação do interessado não se enquadra no Acórdão 2008/2006-TCU-Plenário, pois naquele decisum tratou-se da conversão de tempo prestado em condição especial em tempo de serviço comum e, aqui, a conversão foi utilizada para fins de aposentadoria especial de policial, cujo requisito temporal, repisa-se, é reduzido. 
57.	 Há, no caso, duplo ganho para o servidor: quando converte o tempo prestado como policial, sob a égide do regime da Consolidação das Leis do Trabalho (CLT) , e quando averba este tempo convertido para se aposentar como policial, com fundamento na LC 51/1985. 
58.	 Pode-se concluir que houve a conjugação das regras favoráveis dos dois regimes de previdência: a conversão do tempo de serviço prestado sob o regime CLT, com fulcro no Decreto 3.048/1999, e a concessão de aposentadoria especial estatutária deferida com base na LC 51/1985. Nesse sentido, cita-se a Decisão do TRF 5ª Região na Apelação Cível n. 340574 - RN 0007911- 39.2002.4.05.8400:
PREVIDENCIÁRIO E ADMINISTRATIVO. POLICIAL RODOVIÁRIO FEDERAL. SERVIDOR PÚBLICO (EX-CELETISTA) . ATIVIDADE PERIGOSA. CONVERSÃO DO TEMPO ESPECIAL PARA COMUM. BIS IN IDEM. LEI COMPLR Nº 51/85. 
1. A possibilidade de conversão do tempo de serviço especial para comum antecipa a concessão do benefício de aposentadoria daquele que tenha trabalhado sob condições especiais; é, pois, uma forma de compensar aquele que exerceu uma atividade de risco à saúde ou à integridade física, por ser classificada como perigosa, penosa ou insalubre. 
2. No caso concreto não é possível a conversão do tempo de serviço nos moldes pretendidos, pois resultaria em um bis in idem, uma vez que o Apelante seria beneficiado tanto pelo Regime Geral da Previdência Social, como pelo Regime Jurídico Único. Sendo policial rodoviário federal, é destinatário de lei específica, que lhe confere a aposentadoria especial, na forma do artigo 1º, da Lei Complementar nº 51, de 10 de dezembro de 1985. Apelação improvida. (destaques acrescidos) 
59. E nesse mesmo sentido já decidiu esta Corte de Contas: 
PEDIDO DE REEXAME. APOSENTADORIAS CONFERIDAS COM BASE NA LEI COMPLEMENTAR 51/1985. CONTAGEM FICTA DE TEMPO DE SERVIÇO. ILEGALIDADE. NEGATIVA DE PROVIMENTO. 
- Para a aposentadoria comum, é válido o cômputo do tempo de serviço prestado sob condições insalubres, perigosas ou penosas, majorado segundo a legislação vigente, ao servidor público celetista que, por força da Lei 8.112/1990, foi alçado à condição de estatutário. 
- Para a aposentadoria especial de policial, é vedada a contagem ficta, cujo tempo de serviço já é reduzido - 30 anos - porque significaria admitir que um único fato - a prestação de tempo de serviço em condições decorrentes do exercício de atividade policial - dê ensejo, simultaneamente, a dois benefícios, de idêntica natureza, com dupla redução do tempo de serviço necessário à aposentadoria, configurando, claramente, bis in idem, inadmissível à luz da legislação em vigor (Acórdão 7885/2011-TCU-Primeira Câmara) 
60.	 No tocante à alegação de que existe decisão judicial que assegura a contagem do tempo ficto para o interessado, convém ponderar que o tempo ficto decorrente de trabalho em atividade insalubre de período anterior à Lei 8.112/1990, ocasião em que o servidor era regido pela CLT, não pode ser computado para obtenção de aposentadoria especial de que trata a LC 51/1985, mesmo se o tempo ponderado se originar de decisão judicial ou administrativa. Isso não impede, porém, que esse tempo seja utilizado para concessão de aposentadoria comum.
61.	 Mesmo que houvesse decisão judicial que assegurasse o cômputo do tempo ficto para fins de aposentadoria especial, ainda assim o ato seria julgado ilegal pelo TCU, pois pelo princípio da independência das instâncias, processos no Poder Judiciário não interferem na atuação do Tribunal em matérias de sua competência constitucional privativa.
62.	 De acordo com o mapa de tempo de serviço (peça 15, p. 23-24) , o Sr. Orlando Dias Filho contava com 33 anos, 10 meses e 23 dias de tempo de serviço para a aposentadoria, incluindo o tempo insalubre de 6 anos, 5 meses e 1 dia.
63.	 O Sr. João Amaro Vieira contava com 35 anos, 7 meses e 26 dias de tempo de serviço para a aposentadoria, incluindo o tempo insalubre de 6 anos, 5 meses e 1 dia, conforme o mapa de tempo de serviço (peça 15, p. 28-29) .
64.	 Em ambos os casos, ao se expurgar do cômputo do tempo de serviço o período de atividade insalubre, os inativos passam a não atender aos requisitos para a aposentadoria com base na LC 51/1985. Com efeito, ainda que contem com 20 anos no exercício de cargo de natureza estritamente policial, necessários à aposentadoria especial deferida com fundamento no art. 1º, inciso I, da LC 51/1985, não atingem os 30 anos de serviço exigidos pela lei.
65.	 A contagem ponderada de tempo insalubre ou perigoso prestado à administração federal, sob o regime celetista, é admitida pela Corte de Contas, por meio do Acórdão 2008/2006-TCU-Plenário, de relatoria do Ministro Walton Alencar Rodrigues. 
66.	 No caso de Orlando Dias Filho, ele poderá utilizar esse tempo ficto para permanecer aposentado, porém com base na regra geral prevista no artigo 40, inciso III, alínea "c", na redação original da Constituição Federal, a qual estava em vigor em 21/5/1996, data da aposentadoria ora impugnada, e segundo a qual se exigiam 30 anos de serviço, com proventos proporcionais. 
67.	 Assim, o interessado poderá permanecer aposentado na proporção de 33/35 avos, por haver acumulado 33 anos, 10 meses e 23 dias de tempo de serviço, ou, alternativamente, poderá retornar à atividade para completar o requisito temporal para sua aposentadoria, a qual, obrigatoriamente, deverá fundamentar-se nas regras vigentes no momento da nova concessão, tendo em vista que, atualmente, se encontra com 67 anos de idade.
68.	 No caso de João Amaro Vieira, ele poderá utilizar esse tempo ficto para permanecer aposentado, porém com base na regra geral prevista no artigo 40, inciso III, alínea "a", na redação original da Constituição Federal, a qual estava em vigor em 26/2/1996, data da aposentadoria ora impugnada, e segundo a qual se exigiam 35 anos de tempo de serviço, com proventos integrais. Dessa forma, o interessado atende a esse requisito e poderá permanecer aposentado, por haver acumulado 35 anos, 7 meses e 26 dias de tempo de serviço.
69.	 Em relação ao inativo José Raulino dos Santos, a despeito de, em resposta à oitiva ter informado a averbação de tempo insalubre com fundamento no mandado de segurança 2001.34.00.010352-8, verifica-se no mapa de tempo de serviço (peça 2, p. 24-25) a utilização de tempo de aluno-aprendiz (2 anos, 5 meses e 5 dias) .
70.	 A aposentadoria do interessado teve vigência a partir de 25/7/1996. Assim, deve-se verificar o atendimento aos requisitos básicos do Enunciado 96 da Súmula da Jurisprudência do TCU.
71.	 A certidão fornecida pela Escola Técnica Federal de Santa Catarina (peça 2, p. 62) não atende aos requisitos da citada Súmula, pois a despeito de informar que houve retribuição pecuniária indireta à conta do Orçamento, não informou se houve parcela de renda auferida com a execução de encomendas para terceiros.
72. Não tendo sido atendido esses requisitos do Enunciado 96, não há fundamento para o cômputo desse período de tempo.
73.	 De acordo com o mapa de tempo de serviço (peça 2, p. 24-25) , o inativo contava com 31 anos, 6 meses e 24 dias de tempo de serviço para a aposentadoria. Expurgando-se o tempo de aluno-aprendiz (2 anos, 5 meses e 5 dias) , resta-lhe o tempo de 29 anos, 1 mês e 12 dias, que é insuficiente para a aposentadoria integral de policial, prevista no art. 1º, II, "a", da LC 51/1985, o qual exige 30 anos de contribuição, desde que conte, pelo menos, 20 anos de exercício em cargo de natureza estritamente policial.
74.	 Considerando-se que o ex-servidor se encontra, atualmente, com 66 anos de idade, deverá retornar à atividade para completar o requisito temporal para sua aposentadoria, a qual, obrigatoriamente, deverá fundamentar-se nas regras vigentes no momento da nova concessão.
75.	 Entretanto, como sua aposentadoria teve vigência em 25/7/1996, é possível a contagem do período de inatividade até 16/12/1998, data da publicação da EC 20/1998, mas somente para efeito de aposentadoria proporcional nos limites mínimos ¿ 30/35 (homem) e 25/30 (mulher) , nos termos da Súmula 74 deste Tribunal.
76.	 Assim, cabe proposta de ilegalidade e recusa de registro dos atos.
Da aposentadoria de José de Deus Barbosa Filho (CPF XXX.127.994-XX) 
77.	 Em resposta à oitiva, o interessado, em síntese, argumentou que (peça 62) as certidões de tempo de serviço de aluno-aprendiz fornecidas pela Escola Estadual Dr. Sílvio Bezerra de Melo (Colégio Agrícola de Currais Novos/RN) e pela Escola Agrícola de Jundiaí - UFRN obedecem a todos os critérios estabelecidos pela Secretaria Federal de Controle Interno, pois atestam o tempo de aluno-aprendiz do inativo e a retribuição pecuniária à conta do orçamento da União.
78.	 Embora o interessado não tenha relatado em sua defesa, é importante ressaltar que, conforme já havia informado o DPRF (peça 14, p. 2) , o ex-servidor conseguiu, pela via judicial, o direito à contagem especial de tempo de serviço para fins de aposentadoria, visto que exerceu atividades insalubres, penosas e perigosas, como celetista, no serviço público, no período anterior à vigência da Lei 8.112/1990, com fundamento no mandado de segurança 2001.34.00.010352-8, que tramitou perante a 22ª Vara Federal do Distrito Federal.
79.	 De acordo com o mapa de tempo de serviço (peça 14, p. 5-6) , o Sr. José de Deus Barbosa Filho contava com 34 anos, 2 meses e 14 dias de tempo de serviço para a aposentadoria, com a inclusão do tempo insalubre de 7 anos 24 dias e a exclusão do tempo de aluno-aprendiz.
80.	 Ao se expurgar do cômputo do tempo de serviço o período de atividade insalubre, o inativo passa a não atender aos requisitos para a aposentadoria com base na LC 51/1985. Com efeito, ainda que conte com 20 anos no exercício de cargo de natureza estritamente policial, necessários à aposentadoria especial deferida com fundamento no art. 1º, inciso I, da LC 51/1985, não atinge os 30 anos de serviço exigidos pela lei.
81.	 A contagem ponderada de tempo insalubre ou perigoso prestado à administração federal, sob o regime celetista, é admitida pela Corte de Contas, por meio do Acórdão 2008/2006-TCU-Plenário, de relatoria do Ministro Walton Alencar Rodrigues. 
82.	 No caso concreto, ele poderá utilizar esse tempo ficto para permanecer aposentado, porém com base na regra geral prevista no artigo 40, inciso III, alínea "c", na redação original da Constituição Federal, a qual estava em vigor em 11/10/1995, data da aposentadoria ora impugnada, e segundo a qual se exigiam 30 anos de serviço, com proventos proporcionais. Assim, o interessado poderá permanecer aposentado na proporção de 34/35 avos, por haver acumulado 34 anos, 2 meses e 14 dias de tempo de serviço, ou, alternativamente, poderá retornar à atividade para completar o requisito temporal para sua aposentadoria, a qual, obrigatoriamente, deverá fundamentar-se nas regras vigentes no momento da nova concessão, tendo em vista que, atualmente, se encontra com 70 anos de idade.
83.	 Assim, cabe proposta de ilegalidade e negativa de registro do ato.
Das aposentadorias de Odilon da Silva Carneiro (CPF XXX.655.666-XX) e João Batista Quetz (CPF XXX.115.896-XX) 
84.	 Tendo em vista que os interessados se utilizaram de argumentos semelhantes, em primazia aos princípios da celeridade e da economia processual, far-se-á a análise em conjunto.
85.	 Em resposta às oitivas, os ex-servidores, em resumo, alegaram que (peças 50 e 54) :
	a) a documentação apresentada está de acordo com as exigências desta Corte para efeito de comprovação da efetiva prestação de serviços pelo aluno-aprendiz; 
	b) devido ao transcurso de mais de cinco anos da concessão de suas aposentadorias, já ocorreu a decadência administrativa, prevista no art. 54 da Lei 9.784/1999; e
	c) caso o TCU não entenda pela regularidade da documentação apresentada, incline-se pela impossibilidade de revisão de suas aposentadorias em respeito ao princípio da segurança jurídica.
86.	 As alegações apresentadas pelos interessados não merecem prosperar, conforme já exposto nos itens 17 e 27 desta instrução, em relação à ofensa ao princípio da segurança jurídica e à ocorrência da decadência administrativa.
87.	 A aposentadoria de Odilon da Silva Carneiro teve vigência a partir de 21/6/1995. Assim, deve-se verificar o atendimento aos requisitos básicos do Enunciado 96 da Súmula da Jurisprudência do TCU.
88.	 Tanto a declaração (peça 2, p. 66) quanto a certidão (peça 4, p. 32-33) fornecidas pela Rede Ferroviária Federal - RFFSA não atendem aos requisitos da citada Súmula, pois não informam se houve retribuição pecuniária indireta à conta do Orçamento, nem se houve parcela de renda auferida com a execução de encomendas para terceiros.
89.	 Não tendo sido atendido esses requisitos do Enunciado 96, não há fundamento para o cômputo desse período de tempo.
90.	 De acordo com o mapa de tempo de serviço (peça 2, p. 28-29) , o inativo Odilon da Silva Carneiro contava com 30 anos, 11 meses e 8 dias de tempo de serviço para a aposentadoria. Expurgando-se o tempo de aluno-aprendiz (3 anos, 8 meses e 3 dias) , resta-lhe o tempo de 27 anos, 2 meses e 29 dias, que é insuficiente para a aposentadoria integral de policial, prevista no art. 1º, II, "a", da LC 51/1985, o qual exige 30 anos de contribuição, desde que conte, pelo menos, 20 anos de exercício em cargo de natureza estritamente policial.
91.	 Considerando-se que o ex-servidor se encontra, atualmente, com 72 anos de idade, deverá retornar à atividade para completar o requisito temporal para sua aposentadoria, a qual, obrigatoriamente, deverá fundamentar-se nas regras vigentes no momento da nova concessão.
92.	 Entretanto, como sua aposentadoria teve vigência em 21/6/1995, é possível a contagem do período de inatividade até 16/12/1998, data da publicação da EC 20/1998, mas somente para efeito de aposentadoria proporcional nos limites mínimos ¿ 30/35 (homem) e 25/30 (mulher) , nos termos da Súmula 74 deste Tribunal.
93.	 A aposentadoria de João Batista Quetz teve vigência a partir de 29/8/1996. Assim, deve-se verificar o atendimento aos requisitos básicos do Enunciado 96 da Súmula da Jurisprudência do TCU.
94.	 Tanto a declaração quanto a certidão fornecidas pela RFFSA (peça 54, p. 22-23) não atendem aos requisitos da citada Súmula, pois não informam se houve retribuição pecuniária indireta à conta do Orçamento, nem se houve parcela de renda auferida com a execução de encomendas para terceiros.
95.	 Não tendo sido atendido esses requisitos do Enunciado 96, não há fundamento para o cômputo desse período de tempo.
96.	 De acordo com o mapa de tempo de serviço (peça 2, p. 20-21) , o inativo João Batista Quetz contava com 31 anos, 4 meses e 13 dias de tempo de serviço para a aposentadoria. Expurgando-se o tempo de aluno-aprendiz (2 anos, 10 meses e 21 dias) , resta-lhe o tempo de 28 anos, 5 meses e 20 dias, que é insuficiente para a aposentadoria integral de policial, prevista no art. 1º, II, "a", da LC 51/1985, o qual exige 30 anos de contribuição, desde que conte, pelo menos, 20 anos de exercício em cargo de natureza estritamente policial.
97.	 Considerando-se que o ex-servidor se encontra, atualmente, com 68 anos de idade, deverá retornar à atividade para completar o requisito temporal para sua aposentadoria, a qual, obrigatoriamente, deverá fundamentar-se nas regras vigentes no momento da nova concessão.
98.	 Entretanto, como sua aposentadoria teve vigência em 29/8/1996, é possível a contagem do período de inatividade até 16/12/1998, data da publicação da EC 20/1998, mas somente para efeito de aposentadoria proporcional nos limites mínimos ¿ 30/35 (homem) e 25/30 (mulher) , nos termos da Súmula 74 deste Tribunal.
99.	 Assim, cabe proposta de ilegalidade e recusa de registro dos atos.
Da aposentadoria de Odilon de Freitas Brandão (CPF XXX.041.478-XX) e Walter Capucho Fontes (CPF XXX.389.968-XX) 
100. Tendo em vista que os interessados se utilizaram de argumentos semelhantes, em primazia aos princípios da celeridade e da economia processual, far-se-á a análise em conjunto.
101. Em resposta às oitivas, os ex-servidores, em síntese, alegaram que, devido ao longo tempo decorrido da concessão de suas aposentadorias, já ocorreu a decadência administrativa, prevista no art. 54 da Lei 9.784/1999 (peça 87) .
102. A alegação apresentada pelos interessados não merece prosperar, conforme já exposto no item 27 desta instrução, em relação à ocorrência da decadência administrativa.
103. A aposentadoria de Odilon de Freitas Brandão teve vigência a partir de 13/10/1995. Assim, deve-se verificar o atendimento aos requisitos básicos do Enunciado 96 da Súmula da Jurisprudência do TCU.
104. A certidão fornecida pela RFFSA (peça 2, p. 67) não atende aos requisitos da citada Súmula, pois não informa se houve retribuição pecuniária indireta à conta do Orçamento, nem se houve parcela de renda auferida com a execução de encomendas para terceiros.
105. Não tendo sido atendido esses requisitos do Enunciado 96, não há fundamento para o cômputo desse período de tempo.
106. De acordo com o mapa de tempo de serviço de (peça 2, p. 30-31) , o inativo Odilon de Freitas Brandão contava com 31 anos, 9 meses e 16 dias de tempo de serviço para a aposentadoria. Expurgando-se o tempo de aluno-aprendiz (3 anos, 2 meses e 16 dias) , resta-lhe o tempo de 28 anos, 6 meses e 23 dias, que é insuficiente para a aposentadoria integral de policial, prevista no art. 1º, II, "a", da LC 51/1985, o qual exige 30 anos de contribuição, desde que conte, pelo menos, 20 anos de exercício em cargo de natureza estritamente policial.
107. Considerando-se que o ex-servidor se encontra, atualmente, com 71 anos de idade, deverá retornar à atividade para completar o requisito temporal para sua aposentadoria, a qual, obrigatoriamente, deverá fundamentar-se nas regras vigentes no momento da nova concessão.
108. Entretanto, como sua aposentadoria teve vigência em 13/10/1995, é possível a contagem do período de inatividade até 16/12/1998, data da publicação da EC 20/1998, mas somente para efeito de aposentadoria proporcional nos limites mínimos ¿ 30/35 (homem) e 25/30 (mulher) , nos termos da Súmula 74 deste Tribunal.
109. A aposentadoria de Walter Capucho Fontes teve vigência a partir de 27/6/1995. Assim, deve-se verificar o atendimento aos requisitos básicos do Enunciado 96 da Súmula da Jurisprudência do TCU.
110. Tanto a declaração quanto a certidão fornecidas pela RFFSA (peça 3, p. 3 e 5) não atendem aos requisitos da citada Súmula, pois não informam se houve retribuição pecuniária indireta à conta do Orçamento, nem se houve parcela de renda auferida com a execução de encomendas para terceiros.
111. Não tendo sido atendido esses requisitos do Enunciado 96, não há fundamento para o cômputo desse período de tempo.
112. De acordo com o mapa de tempo de serviço (peça 2, p. 36-37) , o inativo Walter Capucho Fontes contava com 32 anos, 1 mês e 6 dias de tempo de serviço para a aposentadoria. Expurgando-se o tempo de aluno-aprendiz (4 anos e 1 dia) , resta-lhe o tempo de 28 anos e 28 dias, que é insuficiente para a aposentadoria integral de policial, prevista no art. 1º, II, "a", da LC 51/1985, o qual exige 30 anos de contribuição, desde que conte, pelo menos, 20 anos de exercício em cargo de natureza estritamente policial.
113. Considerando-se que o ex-servidor se encontra, atualmente, com 71 anos de idade, deverá retornar à atividade para completar o requisito temporal para sua aposentadoria, a qual, obrigatoriamente, deverá fundamentar-se nas regras vigentes no momento da nova concessão.
114. Entretanto, como sua aposentadoria teve vigência em 27/6/1995, é possível a contagem do período de inatividade até 16/12/1998, data da publicação da EC 20/1998, mas somente para efeito de aposentadoria proporcional nos limites mínimos ¿ 30/35 (homem) e 25/30 (mulher) , nos termos da Súmula 74 deste Tribunal.
115. Assim, cabe proposta de ilegalidade e recusa de registro dos atos.
Da aposentadoria de Waldemir Cei de Sousa (CPF XXX.297.792-XX) 
116. Em resposta à oitiva, o ex-servidor, em resumo, alegou que, tendo em vista inatividade há mais de 19 anos, qualquer alteração em sua aposentadoria violaria os princípios da segurança jurídica, da razoável duração do processo e da dignidade da pessoa humana (peça 76) .
117. As alegações apresentadas pelo interessado não merecem prosperar, pois quanto à violação aos princípios da segurança jurídica, da razoabilidade, da dignidade da pessoa humana e da ocorrência da decadência administrativa, pacífica são as jurisprudências desta Corte e do STF no sentido de que os atos de concessão sujeitos ao registro pelo TCU são atos complexos, que se perfazem com o efetivo registro pela Corte de Contas. Nesse sentido, a concessão da aposentadoria pelo órgão concedente, carente da posterior manifestação do TCU acerca de sua legalidade, possui caráter precário, o que afasta a incidência do direito adquirido, do ato jurídico perfeito ou da segurança jurídica.
118. A aposentadoria do inativo teve vigência a partir de 4/7/1996. Assim, deve-se verificar o atendimento aos requisitos básicos do Enunciado 96 da Súmula da Jurisprudência do TCU.
119. A certidão fornecida pela Escola Agrotécnica Federal de Castanhal - PA (peça 3, p. 2) não atende aos requisitos da citada Súmula, pois não informam se houve retribuição pecuniária indireta à conta do Orçamento, nem se houve parcela de renda auferida com a execução de encomendas para terceiros.
120. Não tendo sido atendido esses requisitos do Enunciado 96, não há fundamento para o cômputo desse período de tempo.
121. De acordo com o mapa de tempo de serviço (peça 2, p. 34-35) , o inativo contava com 30 anos e 5 meses de tempo de serviço para a aposentadoria. Expurgando-se o tempo de aluno-aprendiz (1 ano, 8 meses e 5 dias) , resta-lhe o tempo de 28 anos, 8 meses e 23 dias, que é insuficiente para a aposentadoria integral de policial, prevista no art. 1º, II, "a", da LC 51/1985, o qual exige 30 anos de contribuição, desde que conte, pelo menos, 20 anos de exercício em cargo de natureza estritamente policial.
122. Considerando-se que o ex-servidor se encontra, atualmente, com 67 anos de idade, deverá retornar à atividade para completar o requisito temporal para sua aposentadoria, a qual, obrigatoriamente, deverá fundamentar-se nas regras vigentes no momento da nova concessão.
123. Entretanto, como sua aposentadoria teve vigência em 4/7/1996, é possível a contagem do período de inatividade até 16/12/1998, data da publicação da EC 20/1998, mas somente para efeito de aposentadoria proporcional nos limites mínimos ¿ 30/35 (homem) e 25/30 (mulher) , nos termos da Súmula 74 deste Tribunal.
124. Assim, cabe proposta de ilegalidade e recusa de registro do ato.
CONCLUSÃO
125. No tocante às aposentadorias de Horácio Pereira da Silva Filho e Moacir Bezerra Grilo, tendo em vista a ocorrência de seus falecimentos, o exame de seus atos restou prejudicado, por perda de objeto, nos termos do art. 260, § 5º, do Regimento Interno do TCU e do art. 7º, da Resolução-TCU 206/2007.
126. Quanto às aposentadorias de Aírton Carneiro Marinho e de Clóvis Inácio Dorneles (CPF XXX.201.370-XX) , tendo em vista suas idades atuais (75 e 74,5 anos) , não poderão retornar à atividade. Com a exclusão do tempo de aluno-aprendiz, só lhes é possível a aposentadoria proporcional no limite mínimo de 30/35 avos, de acordo com a Súmula 74 deste Tribunal.	
127. Em relação às aposentadorias de André Ferreira Pena, Antônio José Cavalcanti de Andrade, Odilon da Silva Carneiro, João Batista Quetz, José Raulino dos Santos, Odilon de Freitas Brandão, Walter Capucho Fontes e Waldemir Cei de Sousa, constatou-se o cômputo de tempo na condição de aluno-aprendiz. Com a exclusão do referido tempo e a idade atual dos ex-servidores, deverão retornar à atividade para completar o requisito temporal para suas aposentadorias, as quais, obrigatoriamente, deverão fundamentar-se nas regras vigentes no momento da nova concessão, ou poderão permanecer aposentados, mas com a proporção mínima de 30/35 avos, de acordo com a Súmula 74 deste Tribunal.
128. No que se refere às aposentadorias de Orlando Dias Filho, João Amaro Vieira e José de Deus Barbosa Filho, detectou-se o cômputo de tempo insalubre com acréscimo de 40%. Os interessados Orlando Dias Filho e José de Deus Barbosa Filho poderão permanecer aposentados utilizando o citado tempo, mas pela regra geral prevista no artigo 40, inciso III, alínea "c", na redação original da Constituição Federal, com proventos proporcionais a 33/35 e 34/35 avos, respectivamente. Já o ex-servidor João Amaro Vieira poderá permanecer aposentado utilizando o citado tempo, mas pela regra geral prevista no artigo 40, inciso III, alínea "a", na redação original da Constituição Federal, com proventos integrais.
129. Quanto aos valores indevidos já pagos, propõe-se dispensar a devolução, com fundamento no Enunciado 106 da Súmula da Jurisprudência do TCU.
130. Por fim, vale destacar que os atos em análise foram disponibilizados ao TCU em 18/8/2004, há mais de cinco anos, portanto. Assim, fez-se necessária a instauração do contraditório, segundo o entendimento estabelecido no Acórdão 587/2011-TCU-Plenário, de relatoria do Ministro Valmir Campelo.
PROPOSTA DE ENCAMINHAMENTO
131. Ante o exposto, e com base nos arts. 71, inciso III, da Constituição Federal; 1º, inciso V, e 39, inciso II, da Lei 8.443/1992; 260, §§ 1º e 5º, do Regimento Interno do Tribunal de Contas da União e 7º, da Resolução-TCU 206/2007, propõe-se:
a) considerar prejudicados, por perda de objeto, os atos de aposentadoria de Horácio Pereira da Silva Filho (CPF XXX.969.042-XX) e Moacir Bezerra Grilo (CPF XXX.653.014-XX) , em virtude de seus falecimentos;
b) considerar ilegais e recusar o registro dos atos de aposentadoria de Aírton Carneiro Marinho (CPF XXX.085.643-XX) , André Ferreira Pena (CPF XXX.580.526-XX) , Clóvis Inácio Dorneles (CPF XXX.201.370-XX) , Antônio José Cavalcanti de Andrade (CPF XXX.664.384-XX) , João Amaro Vieira (CPF XXX.918.009-XX) , João Batista Quetz (CPF XXX.115.896-XX) , José de Deus Barbosa Filho (CPF XXX.127.994-XX) , José Raulino dos Santos (CPF XXX.139.799-XX) , Odilon da Silva Carneiro (CPF XXX.655.666-XX) , Odilon de Freitas Brandão (CPF XXX.041.478-XX) , Orlando Dias Filho (CPF XXX.431.709-XX) , Waldemir Cei de Sousa (CPF XXX.297.792-XX) e Walter Capucho Fontes (CPF XXX.389.968-XX) ;
c) dispensar a devolução dos valores indevidamente recebidos até a data da ciência do acórdão que vier a ser prolatado, com base no Enunciado 106 da Súmula da Jurisprudência do TCU;
d) determinar ao Departamento de Polícia Rodoviária Federal - DPRF, com base no art. 45 da Lei 8.443/1992, que:
	d.1) faça cessar os pagamentos decorrentes dos atos impugnados, comunicando ao TCU, no prazo de quinze dias, as providências adotadas, nos termos dos arts. 262, caput, do Regimento Interno do TCU e 8º, caput, da Resolução-TCU 206/2007;
d.2) esclareça a Aírton Carneiro Marinho e a Clóvis Inácio Dorneles que, com a exclusão do tempo de aluno-aprendiz, só lhes é possível a aposentadoria proporcional no limite mínimo de 30/35 avos, de acordo com a Súmula 74 deste Tribunal;
d.3) convoque os ex-servidores André Ferreira Pena, Antônio José Cavalcanti de Andrade, Odilon da Silva Carneiro, João Batista Quetz, José Raulino dos Santos, Odilon de Freitas Brandão, Walter Capucho Fontes e Waldemir Cei de Sousa, para retornarem à atividade para completar o requisito temporal para suas aposentadorias, as quais, obrigatoriamente, deverão fundamentar-se nas regras vigentes no momento da nova concessão, ou optarem por permanecer aposentados, mas com a proporção mínima de 30/35 avos, de acordo com a Súmula 74 deste Tribunal;
	d.4) oriente os interessados Orlando Dias Filho e José de Deus Barbosa Filho que poderão permanecer aposentados com a utilização do tempo ficto, mas pela regra geral prevista no artigo 40, inciso III, alínea "c", na redação original da Constituição Federal, com proventos proporcionais a 33/35 e 34/35 avos, respectivamente, ou retornar à atividade para completar o requisito temporal para suas aposentadorias, as quais, obrigatoriamente, deverão fundamentar-se nas regras vigentes no momento da nova concessão;
d.5) informe ao ex-servidor João Amaro Vieira que poderá permanecer aposentado com a utilização do tempo ficto, mas pela regra geral prevista no artigo 40, inciso III, alínea "a", na redação original da Constituição Federal, com proventos integrais.
d.6) cadastre novos atos, livres das irregularidades apontadas, caso os interessados optem por permanecer aposentados com proventos proporcionais, submetendo-os ao TCU no prazo de trinta dias, nos termos dos arts. 262, § 2º, do Regimento Interno do TCU e 19, § 3º, da Instrução Normativa-TCU 78/2018;
d.7) informe aos interessados o teor do acórdão que vier a ser prolatado, encaminhando ao TCU, no prazo de trinta dias, comprovante da data de ciência pelos interessados, nos termos do art. 4º, § 3º, da Resolução-TCU 170/2004, alertando-os de que o efeito suspensivo proveniente de eventual interposição de recurso junto ao TCU não os exime da devolução dos valores indevidamente percebidos após a notificação, em caso de não provimento desse recurso.
O Ministério Público, representado nos autos pelo Procurador Dr. Rodrigo Medeiros de Lima, manifestou-se de acordo com a proposição da unidade técnica (peça 94) . 
É o Relatório.

José Dirceu de Paula (OAB/SP 81.406); Martsung Formiga Cavalcante e Rodovalho de Alencar (OAB/PB 10.927); Marcos Antonio Correia da Silva (OAB/PE 34.375); Giovanni Garcez da Cunha (OAB/PE 18.667); Kainara Costa Santos (OAB/RN 9.384); Arthur Gomes Murta (OAB/MG 107.807); Cassandra Lena Dorneles Pradiee (OAB/RS 58.232); Marcio Augusto Ribeiro Cavalcante (OAB/CE 12.359); Giovani Zanatta (OAB/SC 11.790) e outros.

Procurador Rodrigo Medeiros de Lima.

APOSENTADORIA. AVERBAÇÃO DE TEMPO DE SERVIÇO NA CONDIÇÃO DE ALUNO APRENDIZ PARA FINS DE APOSENTADORIA ESPECIAL DE POLICIAL EM DESACORDO COM OS REQUISITOS PREVISTOS NO ENUNCIADO 96 DA SÚMULA DE JURISPRUDÊNCIA DO TCU. CONTAGEM IRREGULAR DE TEMPO INSALUBRE COM ACRÉSCIMO DE 40% EM APOSENTADORIA ESPECIAL DE POLICIAL. OITIVA NOS TERMOS DO ACÓRDÃO 587/2011-TCU-PLENÁRIO. ILEGALIDADE. DETERMINAÇÕES.

APOSENTADORIA (APOS)

Secretaria de Fiscalização de Pessoal (Sefip).

Atuo nos presentes autos com fundamento no art. 27-A da Resolução-TCU 175/2005, tendo em vista haver sido designado, por meio da Portaria-TCU 48, de 17/1/2019, substituto do eminente Ministro Vital do Rêgo.
Aprecia-se, nesta oportunidade, atos de concessão de aposentadoria emitidos pelo Departamento de Polícia Rodoviária Federal em favor de vários ex-servidores vinculados ao órgão. 
Preliminarmente, vale mencionar que os atos constantes do presente processo já haviam sido apreciados por esta corte de Contas por meio do Acórdão 4986/2008-TCU-Segunda Câmara. Na ocasião apenas os atos emitidos em favor dos interessados Bortolo Nei dos Santos (CPF: 215.106.369-00) e Cléber Guimarães Bermudez (CPF: 096.819.650-00) foram considerados legais. Os outros 15 (quinze) atos foram considerados ilegais pelo TCU. No entanto, a referida decisão foi reformada em sede de pedido de reexame, a partir da prolação do Acórdão 3942/2011-TCU-Segunda Câmara, vazado nos seguintes termos:
 (...) 
b) declarar insubsistente o Acórdão 4.986/2008 2ª - Câmara, exceto em relação aos interessados Srs. Bortolo Neri dos Santos e Cléber Guimarães Bermudes, cujas aposentadorias foram consideradas legais; 
c) encaminhar os autos à Secretaria de Fiscalização de Pessoal para reinstrução do feito, quando deverá ser oferecido aos interessados o direito ao prévio exercício do contraditório e da ampla defesa.
Com objetivo de dar cumprimento ao Acórdão 3942/2011-TCU-Plenário no sentido de reanalisar os 15 atos cuja apreciação inicial foi declarada insubsistente, a Sefip, após ter oportunizado aos interessados as garantias constitucionais inerentes ao contraditório e ampla defesa, formulou as seguintes propostas de encaminhamento:
	Nome
	Número do ato
	Irregularidade identificada 
	Proposta

	 Aírton Carneiro Marinho
	10327010-04-1996-000225-2
	- tempo averbado na condição de aluno aprendiz em desacordo com os requisitos estabelecidos no Enunciado 74 da Súmula de Jurisprudência do TCU.
	Ilegal

	 André Ferreira Pena
	10327010-04-1995-000371-9
	- tempo averbado na condição de aluno aprendiz em desacordo com os requisitos estabelecidos no Enunciado 74 da Súmula de Jurisprudência do TCU.
	Ilegal

	 Antônio José Cavalcanti de Andrade
	10327010-04-1996-000671-1
	- tempo averbado na condição de aluno aprendiz em desacordo com os requisitos estabelecidos no Enunciado 74 da Súmula de Jurisprudência do TCU.
	Ilegal

	 Clóvis Inácio Dorneles
	10327010-04-1996-000136-1
	- tempo averbado na condição de aluno aprendiz em desacordo com os requisitos estabelecidos no Enunciado 74 da Súmula de Jurisprudência do TCU.
	Ilegal

	 Horácio Pereira da Silva Filho
	10327010-04-1996-000158-2
	- tempo averbado na condição de aluno aprendiz em desacordo com os requisitos estabelecidos no Enunciado 74 da Súmula de Jurisprudência do TCU.
- o ex-servidor faleceu em 27/3/2013.
	Prejudicado por perda de objeto

	 João Amaro Vieira
	10327010-04-1996-000751-3
	- contagem irregular de tempo insalubre com acréscimo de 40% em aposentadoria especial de policial.
- tempo averbado na condição de aluno aprendiz em desacordo com os requisitos estabelecidos no Enunciado 74 da Súmula de Jurisprudência do TCU.
	Ilegal

	 João Batista Quetz
	10327010-04-1997-000960-9
	- tempo averbado na condição de aluno aprendiz em desacordo com os requisitos estabelecidos no Enunciado 74 da Súmula de Jurisprudência do TCU.
	Ilegal

	 José de Deus Barbosa Filho
	10327010-04-1995-000296-8
	- contagem irregular de tempo insalubre com acréscimo de 40% em aposentadoria especial de policial.
- tempo averbado na condição de aluno aprendiz em desacordo com os requisitos estabelecidos no Enunciado 74 da Súmula de Jurisprudência do TCU.
	Ilegal

	 José Raulino dos Santos
	10327010-04-1996-000515-4
	- tempo averbado na condição de aluno aprendiz em desacordo com os requisitos estabelecidos no Enunciado 74 da Súmula de Jurisprudência do TCU.
	Ilegal

	 Moacir Bezerra Grilo
	10327010-04-1995-000102-3
	- tempo averbado na condição de aluno aprendiz em desacordo com os requisitos estabelecidos no Enunciado 74 da Súmula de Jurisprudência do TCU.
- o ex-servidor faleceu em 7/11/2012.
	Prejudicado por perda de objeto

	 Odilon da Silva Carneiro
	10327010-04-1995-000009-4
	- tempo averbado na condição de aluno aprendiz em desacordo com os requisitos estabelecidos no Enunciado 74 da Súmula de Jurisprudência do TCU.
	Ilegal

	 Odilon de Freitas Brandão
	10327010-04-1995-000412-0
	- tempo averbado na condição de aluno aprendiz em desacordo com os requisitos estabelecidos no Enunciado 74 da Súmula de Jurisprudência do TCU.
	Ilegal

	 Orlando Dias Filho
	10327010-04-1996-000503-0
	- contagem irregular de tempo insalubre com acréscimo de 40% em aposentadoria especial de policial.
 - tempo averbado na condição de aluno aprendiz em desacordo com os requisitos estabelecidos no Enunciado 74 da Súmula de Jurisprudência do TCU.
	Ilegal

	 Waldemir Cei de Sousa
	10327010-04-1996-000658-4
	- tempo averbado na condição de aluno aprendiz em desacordo com os requisitos estabelecidos no Enunciado 74 da Súmula de Jurisprudência do TCU.
	Ilegal

	 Walter Capucho Fontes
	10327010-04-1996-000525-1
	- tempo averbado na condição de aluno aprendiz em desacordo com os requisitos estabelecidos no Enunciado 74 da Súmula de Jurisprudência do TCU.
	Ilegal

O Ministério público junto ao TCU ratificou as propostas da unidade técnica.
-II-
Registro minha concordância integral com a proposta formulada pela unidade técnica juntada na peça 92, aquiescida pela manifestação do MPTCU, cuja análise respondeu de forma completa os argumentos apresentados pelos interessados, razão pela qual acolho os pareceres precedentes por seus próprios fundamentos, valendo-me, para tanto, da técnica da motivação per relationem, sem prejuízo de tecer os breves comentários a seguir.
De início, observo que diante do falecimento dos ex-servidores Horácio Pereira da Silva Filho e Moacir Bezerra Grilo, as respectivas concessões de aposentadoria deixaram de produzir efeitos financeiros. Dessa forma, aplica-se o regramento disposto no art. 260, § 5º, do RITCU, no sentido de considerar prejudicado o exame de mérito das concessões mencionadas, em razão da perda superveniente do objeto. 
Observo que em todos os atos, a irregularidade comum foi a averbação de tempo na condição de aluno aprendiz em aposentadoria especial de policial, com base na Lei Complementar 51/1985. Por meio do referido fundamento legal, policiais do sexo masculino podem se inativar com 30 anos de serviço prestado sendo, pelo menos 20 anos desempenhando atividades estritamente policiais. Nesse caso o tempo de aluno aprendiz, desde que preenchidos os requisitos exigidos, poderia ser contado dentro dos 10 anos remanescentes.
Nessa senda, para tratar da averbação de tempo na condição de aluno aprendiz, considerando que os atos em epígrafe foram cadastrados há mais de 20 anos, deve se aplicar os requisitos constantes do Enunciado 96 da Súmula de Jurisprudência do TCU:
"Conta-se para todos os efeitos, como tempo de serviço público, o período de trabalho prestado, na qualidade de aluno-aprendiz, em Escola Pública Profissional, desde que comprovada a retribuição pecuniária à conta do Orçamento, admitindo-se, como tal, o recebimento de alimentação, fardamento, material escolar e parcela de renda auferida com a execução de encomendas para terceiros.
Extrai-se do referido enunciado, em síntese, os seguintes requisitos básicos: a) retribuição, pecuniária ou não, à conta do orçamento da União; b) prestação de trabalho na execução de encomendas de terceiros.
Diante de tais premissas, e considerando as situações individualizadas de cada interessado, ratifico as análises da unidade técnica, consoante síntese a seguir apresentada:
	Nome
	Vigência e disponibilização do ato ao TCU:
	Idade atual
	Característica do tempo averbado
	Análise

	 Aírton Carneiro Marinho
	Data de vigência: 8/5/1996
Disponibilização ao TCU: 18/8/2004
	75 anos 
 (DN 26/3/1943) 
	Escola Técnica Federal do Ceará (peça 52, p. 20) 
1/3/1962 - 30/11/1962
1/3/1964-30/11/1964
1/3/1965 - 30/11/1965
1/3/1966 - 30/11/1966
Total: 984 dias (3 anos e 4 dias) 
---------------------------------------------------------
Tempo total averbado na inativação: 31 anos e 26 dias.
Tempo total, excluído o tempo de aluno aprendiz: 28 anos e 22 dias.
	As certidões apresentadas pelo interessado (peça 52, p. 15-17) não atende os requisitos da Súmula 96 eis que não informa se houve retribuição pecuniária.
Não é possível o retorno à atividade.
É possível a aplicação do Enunciado 74 da Súmula de Jurisprudência do TCU para complementar o tempo expurgado de forma que a proporção da aposentadoria seja a mínima (30/35) .

	 André Ferreira Pena
	Data de vigência: 20/11/1995
Disponibilização ao TCU: 18/8/2004
	72 anos 
 (DN 6/11/1947) 
	Universidade Federal de Viçosa (peça 2, p. 7) 
1/2/1966 - 31/12/1967
Total: 699 dias (1 ano, 10 meses e 29 dias) 
---------------------------------------------------------
Tempo total averbado na inativação: 31 anos, 1 mês e 26 dias.
Tempo total, excluído o tempo de aluno aprendiz: 29 anos, 2 meses e 28 dias.
	As declarações contidas nos autos, obtidas por meio de diligência (peça 4, p. 14-15) não atende os requisitos da Súmula 96.
É possível o retorno à atividade para complementação de tempo.
É possível a aplicação do Enunciado 74 da Súmula de Jurisprudência do TCU para complementar o tempo expurgado de forma que a proporção da aposentadoria seja a mínima (30/35) .

	 Antônio José Cavalcanti de Andrade
	Data de vigência: 25/3/1995
Disponibilização ao TCU: 18/8/2004
	70 anos 
 (DN 5/4/1948) 
	Escola Agrotécnica Federal (peça 2, p. 9) 
2/3/1961 - 11/3/1964
Total: 1105 dias (3 anos e 10 dias) 
---------------------------------------------------------
Tempo total averbado na inativação: 30 anos, 3 meses e 22 dias.
Tempo total, excluído o tempo de aluno aprendiz: 27 anos, 3 meses e 12 dias.
	A certidão apresentada pelo interessado (peça 74, p. 5) não atende os requisitos da Súmula 96 eis que não informa se houve retribuição pecuniária.
É possível o retorno à atividade para complementação de tempo.
É possível a aplicação do Enunciado 74 da Súmula de Jurisprudência do TCU para complementar o tempo expurgado de forma que a proporção da aposentadoria seja a mínima (30/35) .

	 Clóvis Inácio Dorneles
	Data de vigência: 17/4/1996
Disponibilização ao TCU: 18/8/2004
	74 anos 
 (DN 20/3/1944) 
	Escola Estadual 2º Grau de Parobé (peça 2, p. 15) 
20/2/1959 - 20/12/1962
Total: 1399 dias (3 anos e 10 meses) 
---------------------------------------------------------
Tempo total averbado na inativação: 33 anos, 4 meses e 18 dias.
Tempo total, excluído o tempo de aluno aprendiz: 29 anos, 6 meses e 18 dias.
	A certidão emitida pela Escola Estadual de 2º Grau Parobé, obtida por meio de diligência (peça 2, p. 53-54) não atende os requisitos da Súmula 96.
Não é possível o retorno à atividade.
É possível a aplicação do Enunciado 74 da Súmula de Jurisprudência do TCU para complementar o tempo expurgado de forma que a proporção da aposentadoria seja a mínima (30/35) .

	 João Amaro Vieira
	Data de vigência: 28/2/1996
Disponibilização ao TCU: 18/8/2004
	73 anos 
 (DN 23/7/1945) 
	Escola Técnica Federal de Santa Catarina (peça 2, p. 19) 
1/3/1960 - 20/12/1960
1/3/1961 - 20/12/1961
Total: 590 dias (1 ano, 7 meses e 11 dias) 
---------------------------------------------------------
Tempo total averbado na inativação: 30 anos, 10 meses e 7 dias.
Tempo total, excluído o tempo de aluno aprendiz: 29 anos, 2 meses e 27 dias.
	Argumenta que no lugar do tempo de aprendiz, acrescentou em seu mapa, tempo insalubre (acréscimo de 40%) com fundamento em decisão judicial.
Contudo, como a aposentadoria em epígrafe é especial, é vedado pois, a contagem de tempo insalubre em aposentadoria especial de Policial com fundamento na LC 51/1985.
Poderá utilizar o tempo ficto para permanecer aposentado, porém com base na regra geral prevista no artigo 40, inciso III, alínea "a", contida na redação original da Constituição Federal, com proventos integrais.

	 João Batista Quetz
	Data de vigência: 30/8/1996
Disponibilização ao TCU: 18/8/2004
	68 anos
 (DN 29/5/1950) 
	Rede Ferroviária Federal (peça 2, p. 21) 
1/3/1966 - 14/1/1969
29/11/1969 - 29/2/1972
Total: 1874 dias (5 anos, 1 mês e 18 dias) 
---------------------------------------------------------
Tempo total averbado na inativação: 31 anos, 3 meses e 13 dias.
Tempo total, excluído o tempo de aluno aprendiz: 26 anos, 1 mês e 25 dias.
	A declaração e a certidão de peça 54, p. 22-23 fornecidas pela Rede Ferroviária Federal - RFFSA não atendem aos requisitos da citada Súmula, pois não informam se houve retribuição pecuniária indireta à conta do Orçamento, nem se houve parcela de renda auferida com a execução de encomendas para terceiros.
É possível o retorno à atividade para complementação de tempo.
É possível a aplicação do Enunciado 74 da Súmula de Jurisprudência do TCU para complementar o tempo expurgado de forma que a proporção da aposentadoria seja a mínima (30/35) .

	 José de Deus Barbosa Filho
	Data de vigência: 13/10/1995
Disponibilização ao TCU: 18/8/2004
	70 anos 
 (DN 1/5/1948) 
	Escola Estadual Dr. Silvio Bezerra de Melo (peça 2, p. 23) 
5/2/1966 - 6/12/1967
2/3/1968 - 20/12/1970
Total: 1694 dias (4 anos, 7 meses e 20 dias) 
---------------------------------------------------------
Tempo total averbado na inativação: 30 anos, 9 meses e 24 dias.
Tempo total, excluído o tempo de aluno aprendiz: 26 anos, 2 meses e 4 dias.
	As certidões apresentadas pelo interessado (peça 62) não atende os requisitos da Súmula 96.
Consoante informa o DPFR, o ex-servidor obteve a averbação de tempo insalubre (acréscimo de 40%) com fundamento em decisão judicial.
Contudo, como a aposentadoria em epígrafe é especial, é vedado pois, a contagem de tempo insalubre em aposentadoria especial de Policial com fundamento na LC 51/1985.
Poderá utilizar o tempo ficto para permanecer aposentado, porém com base na regra geral prevista no artigo 40, inciso III, alínea "c", contida na redação original da Constituição Federal, na proporção 34/35.

	 José Raulino dos Santos
	Data de vigência: 26/7/1996
Disponibilização ao TCU: 18/8/2004
	67 anos 
 (DN 7/12/1951) 
	Escola Técnica Federal (peça 2, p. 25) 
1/3/1965 - 20/12/1965
1/3/1966 - 20/12/1966
1/3/1967 - 20/12/1967
Total: 885 dias (2 anos, 5 meses e 2 dias) 
---------------------------------------------------------
Tempo total averbado na inativação: 31 anos, 6 meses e 24 dias.
Tempo total, excluído o tempo de aluno aprendiz: 29 anos, 1 mês e 22 dias.
	A certidão emitida pela Escola Técnica Federal de Santa Catarina, obtida por meio de diligência (peça 2, p. 62) não atende os requisitos da Súmula 96.
É possível o retorno à atividade para complementação de tempo.
É possível a aplicação do Enunciado 74 da Súmula de Jurisprudência do TCU para complementar o tempo expurgado de forma que a proporção da aposentadoria seja a mínima (30/35) .

	 Odilon da Silva Carneiro
	Data de vigência: 27/6/1995
Disponibilização ao TCU: 18/8/2004
	72 anos 
 (DN 15/5/1946) 
	Rede Ferroviária Federal (peça 2, p. 29) 
26/3/1962 à 31/12/1965
Total: 1338 dias (3 anos, 7 meses e 29 dias) 
---------------------------------------------------------
Tempo total averbado na inativação: 30 anos, 11 meses e 8 dias.
Tempo total, excluído o tempo de aluno aprendiz: 27 anos, 3 meses e 9 dias.
	A declaração de peça 2, p. 66 e a certidão de peça 4, p. 32-33 fornecidas pela Rede Ferroviária Federal - RFFSA não atendem aos requisitos da citada Súmula, pois não informam se houve retribuição pecuniária indireta à conta do Orçamento, nem se houve parcela de renda auferida com a execução de encomendas para terceiros.
É possível o retorno à atividade para complementação de tempo.
É possível a aplicação do Enunciado 74 da Súmula de Jurisprudência do TCU para complementar o tempo expurgado de forma que a proporção da aposentadoria seja a mínima (30/35) .

	 Odilon de Freitas Brandão
	Data de vigência: 24/10/1995
Disponibilização ao TCU: 18/8/2004
	71 anos 
 (DN 19/3/1947) 
	Rede Ferroviária Federal (peça 2, p. 31) 
2/3/1962 - 28/2/1966
Total: 1171 dias (3 anos, 2 meses e 14 dias) 
---------------------------------------------------------
Tempo total averbado na inativação: 30 anos, 9 meses e 16 dias.
Tempo total, excluído o tempo de aluno aprendiz: 27 anos, 7 meses e 2 dias.
	A certidão de peça 2, p. 67 fornecida pela Rede Ferroviária Federal - RFFSA não atende aos requisitos da citada Súmula, pois não informa se houve retribuição pecuniária indireta à conta do Orçamento, nem se houve parcela de renda auferida com a execução de encomendas para terceiros.
É possível o retorno à atividade para complementação de tempo.
É possível a aplicação do Enunciado 74 da Súmula de Jurisprudência do TCU para complementar o tempo expurgado de forma que a proporção da aposentadoria seja a mínima (30/35) .

	 Orlando Dias Filho
	Data de vigência: 26/7/1996
Disponibilização ao TCU: 18/8/2004
	67 anos 
 (DN 10/2/1951) 
	Escola Técnica Federal de Santa Catarina (peça 2, p. 33) 
1/3/1965 - 20/12/1965
1/3/1966 - 20/12/1966
1/3/1967 - 20/12/1967
1/3/1968 - 20/12/1968
Total: 1180 dias (3 anos, 2 meses e 23 dias) 
---------------------------------------------------------
Tempo total averbado na inativação: 30 anos, 9 meses e 16 dias.
Tempo total, excluído o tempo de aluno aprendiz: 27 anos, 6 meses e 23 dias.
	Argumenta que no lugar do tempo de aprendiz, acrescentou em seu mapa, tempo insalubre (acréscimo de 40%) com fundamento em decisão judicial.
Contudo, como a aposentadoria em epígrafe é especial, é vedado pois, a contagem de tempo insalubre em aposentadoria especial de Policial com fundamento na LC 51/1985.
É possível o retorno à atividade para complementação de tempo.
Poderá utilizar o tempo ficto para permanecer aposentado, porém com base na regra geral prevista no artigo 40, inciso III, alínea "c", contida na redação original da Constituição Federal, na proporção 33/35.

	 Waldemir Cei de Sousa
	Data de vigência: 5/7/1996
Disponibilização ao TCU: 18/8/2004
	68 anos 
 (DN 2/12/1950) 
	Escola Agrotécnica Federal de Castanhal (peça 2, p. 35) 
1/3/1965 - 30/12/1966
Total: 610 dias (1 ano, 8 meses e 1 dia) 
---------------------------------------------------------
Tempo total averbado na inativação: 30 anos e 5 meses.
Tempo total, excluído o tempo de aluno aprendiz: 28 anos e 9 meses.
	A certidão emitida pela Escola Agrotécnica Federal de Castanhal (peça 3, p. 2) não atende os requisitos da Súmula 96, pois não informa se houve retribuição pecuniária indireta à conta do Orçamento, nem se houve parcela de renda auferida com a execução de encomendas para terceiros.
É possível o retorno à atividade para complementação de tempo.
É possível a aplicação do Enunciado 74 da Súmula de Jurisprudência do TCU para complementar o tempo expurgado de forma que a proporção da aposentadoria seja a mínima (30/35) .

	 Walter Capucho Fontes
	Data de vigência: 27/6/1995
Disponibilização ao TCU: 18/8/2004
	71 anos 
 (DN 24/7/1947) 
	Rede Ferroviária Federal (peça 2, p. 37) 
1/3/1963 - 28/2/1967
Total: 1461 dias (4 anos) 
----------------------------------------------------------
Tempo total averbado na inativação: 32 anos, 1 mês e 6 dias
Tempo total, excluído o tempo de aluno aprendiz: 28 anos, 1 mês e 5 dias
	A declaração e a certidão contidas na peça 2, p. 37-37 fornecidas pela Rede Ferroviária Federal - RFFSA não atendem aos requisitos da citada Súmula, pois não informam se houve retribuição pecuniária indireta à conta do Orçamento, nem se houve parcela de renda auferida com a execução de encomendas para terceiros.
É possível o retorno à atividade para complementação de tempo.
É possível a aplicação do Enunciado 74 da Súmula de Jurisprudência do TCU para complementar o tempo expurgado de forma que a proporção da aposentadoria seja a mínima (30/35) .

Quanto à situação específica dos atos emitidos em favor dos interessados João Amaro Vieira, José de Deus Barbosa Filho e Orlando Dias Filho, sobre os quais sobreveio informações no sentido de que o tempo averbado na condição de aluno aprendiz fora substituído por tempo insalubre obtido por decisão judicial, observo que, na linha da jurisprudência desta Corte de Contas, o referido tempo insalubre não pode ser utilizado na aposentadoria especial de policial dada pela Lei Complementar 51/1985 sob pena de bis in idem. Nesse sentido, entre tantas outras decisões:
PEDIDO DE REEXAME. APOSENTADORIAS CONFERIDAS COM BASE NA LEI COMPLEMENTAR 51/1985. CONTAGEM FICTA DE TEMPO DE SERVIÇO. ILEGALIDADE. NEGATIVA DE PROVIMENTO. 
- Para a aposentadoria comum, é válido o cômputo do tempo de serviço prestado sob condições insalubres, perigosas ou penosas, majorado segundo a legislação vigente, ao servidor público celetista que, por força da Lei 8.112/1990, foi alçado à condição de estatutário. 
- Para a aposentadoria especial de policial, é vedada a contagem ficta, cujo tempo de serviço já é reduzido - 30 anos - porque significaria admitir que um único fato - a prestação de tempo de serviço em condições decorrentes do exercício de atividade policial - dê ensejo, simultaneamente, a dois benefícios, de idêntica natureza, com dupla redução do tempo de serviço necessário à aposentadoria, configurando, claramente, bis in idem, inadmissível à luz da legislação em vigor (Acórdão 7885/2011-TCU-Primeira Câmara) 
13.	Assim, as aposentadorias dos referidos interessados poderão prosperar utilizando o tempo insalubre obtido por decisão judicial, desde que o fundamento legal seja alterado. Com isso a situação de cada um passa a ser a seguinte:
	Nome
	Situação considerando a averbação de tempo insalubre
	Fundamento legal possível e respectiva proporção da nova concessão

	João Amaro Vieira
	Tempo total averbado na inativação, contando o tempo insalubre (6 anos, 5 meses e 1 dia) e excluindo o tempo de aluno aprendiz: 35 anos, 7 meses e 26 dias.  (peça 15, p. 28-29) 
	Poderá utilizar o tempo ficto para permanecer aposentado, porém com base na regra geral prevista no artigo 40, inciso III, alínea "a", contida na redação original da Constituição Federal, com proventos integrais.

	José de Deus Barbosa Filho
	Tempo total averbado na inativação, contando o tempo insalubre (7 anos e 24 dias) e excluindo o tempo de aluno aprendiz: 34 anos, 2 meses e 14 dias.  (peça 14, p. 5-6) 
	Poderá utilizar o tempo ficto para permanecer aposentado, porém com base na regra geral prevista no artigo 40, inciso III, alínea "c", contida na redação original da Constituição Federal, na proporção 34/35.

	Orlando Dias Filho
	Tempo total averbado na inativação, contando o tempo insalubre (6 anos, 5 meses e 1 dia) e excluindo o tempo de aluno aprendiz: 33 anos, 10 meses e 23 dias.  (peça 15, p. 23-24) 
	Poderá utilizar o tempo ficto para permanecer aposentado, porém com base na regra geral prevista no artigo 40, inciso III, alínea "c", contida na redação original da Constituição Federal, na proporção 33/35.

Portanto, diante das situações analisadas e considerando as pertinentes ponderações formuladas pela unidade técnica na instrução de peça 92, entendo que os atos constantes do quadro contido no subitem 9 do presente Voto não reúnem condições para receber a chancela da legalidade.
	Ante o exposto, VOTO para que seja adotada a minuta de acórdão que ora trago ao exame deste Colegiado.
TCU, Sala das Sessões Ministro Luciano Brandão Alves de Souza, em 29 de janeiro de 2019.
MARCOS BEMQUERER COSTA
Ministro-Substituto